臺灣宜蘭地方法院刑事判決　　　　　　　93年度易字第391 號
　　公　訴　人　臺灣宜蘭地方法院檢察署檢察官
　　被　　　告　丁○○　男　3.
　　　　　　　　己○○　男　3.
　　前一人選任辯護人　楊德海律師
上列被告等因詐欺案件，經檢察官提起公訴（九十三年度偵字第
一五九四號），本院判決如下：
    主  文
丁○○、己○○均無罪。
    理  由
一、公訴意旨略以：被告丁○○與己○○於民國九十二年四月底
    共同出資於宜蘭縣羅東鎮○○村○○路九十巷六三號設立「
    唐莊餐廳」，惟並未申請為營利事業登記，由丁○○為負責
    人，己○○擔任總經理，詎二人竟意圖為自己不法之所有，
    自九十二年五月五日起，至同年月三十日止，基於共同詐欺
    取財之犯意聯絡及行為分擔，佯裝渠等有支付貨款之能力及
    意願，先由己○○打電話給鴻驊食品有限公司（以下簡稱「
    鴻驊公司」）表示「唐莊餐廳」要向鴻驊公司訂購酒類貨品
    ，迨甲○○攜帶客戶基本資料及報價表到達「唐莊餐廳」要
    找負責人時，被告己○○即指示不知情之「唐莊餐廳」的總
    務戊○○（另經檢察官為不起訴處分）在客戶基本資料及報
    價表上填寫資料並簽名。被告丁○○每日至「唐莊餐廳」收
    取營業進帳，並指示不知情之戊○○與「唐莊餐廳」之服務
    生何松衛補充貨源，戊○○與何松衛遂依據被告丁○○之指
    示，盤點酒類貨品後以盤點單給被告己○○過目，再由被告
    丁○○或己○○決定訂購酒類貨品之數量，被告己○○等遂
    於九十二年五月五日、六日、七日、八日、九日、十六日、
    二十日、二十三日、及三十日等日，向鴻驊公司詐購酒類商
    品數批，總價為新臺幣（下同）十萬零十八元，鴻驊公司均
    如數出貨，由戊○○、柯松衛等人簽收。嗣因鴻驊公司業務
    員甲○○到「唐莊餐廳」請款，經被告己○○告訴甲○○於
    九十二年五月十五日、十六日再來收錢，然屆時卻百般拖延
    ，並於九十二年五月十六日、二十日、二十三日、三十日再
    數度叫貨，於同年月三十日甚叫貨高達二萬五千九百七十元
    ，致鴻驊公司之負責人庚○○心生懷疑，逕至「唐莊餐廳」
    催收貨款，發現渠等均避不見面，遂將「唐莊餐廳」於九十
    二年五月三十日所訂之酒類貨品全數收回，經庚○○與甲○○再度前往「唐莊餐廳」請款時，「唐莊餐廳」業已停止營
    業，鴻驊公司負責人庚○○始知受騙，因認被告丁○○、己○○共同涉犯刑法第三百三十九條第一項之詐欺取財罪嫌云
    云。
二、按犯罪事實應依證據認定之，無證據不得認定其犯罪事實；
    又不能證明被告犯罪者，應諭知無罪之判決，刑事訴訟法第
    一百五十四條第二項、第三百零一條第一項前段分別定有明
    文。次按，所謂證據，係指直接間接足以證明犯罪行為之一
    切證人、證物而言；且事實之認定，應憑證據，如未能發現
    相當證據，或證據不足以證明，自不能以推測或擬制之方法
    ，以為裁判基礎，最高法院三十年上字第一二八號、四十年
    臺上字第八六號判例均可資參考。復按，認定不利於被告之
    事實，須依積極證據，苟積極證據不足為不利於被告事實之
    認定時，即應為有利於被告之認定，更不必有何有利之證據
    ，最高法院三十年上字第八一六號判例意旨可資參照。再告
    訴人之告訴，係以使被告受刑事訴追為目的，是其陳述是否
    與事實相符，仍應調查其他證據以資審認，最高法院五十二
    年臺上字第一三００號判例意旨亦可參照。另刑法第三百三
    十九條第一項詐欺取財罪之成立，以意圖為自己或第三人不
    法所有，以詐術使人將本人或第三人之物交付為要件，所謂
    以詐術使人交付，必須被詐欺人因其詐術而陷於錯誤，若其
    所用方法，不能認為詐術，亦不致使人陷於錯誤，即不構成
    該罪，最高法院四十六年臺上字第二六０號判例足資參考。
    又民事債務當事人間，若有未依債務本旨履行給付之情形，
    依一般社會經驗而言，原因非一，其因不可歸責之事由致無
    法給付，或因合法主張抗辯事由而拒絕給付，甚至債之關係
    成立後，始行惡意遲延給付，皆有可能，非必出於自始無意
    給付之詐欺犯罪一端，故於別無積極證據之情形下，尚難僅
    以單純債務不履行之客觀狀態，即推定被告自始即有不法所
    有之意圖而逕以詐欺罪責相繩。
三、公訴人認被告丁○○、己○○共同涉犯本件詐欺犯行，主要
    係以告訴代理人庚○○之指訴，及證人甲○○、乙○○、戊○○、丙○○○之證詞，及「唐莊餐廳」應收帳款明細影本
    二紙、送貨單四紙，與戊○○填寫之客戶基本資料及報價表
    一紙為其論據。訊據被告陳錫男、己○○均堅決否認有何詐
    欺之犯行，被告丁○○辯稱：伊並非「唐莊餐廳」之負責人
    ，伊僅是借錢給己○○、乙○○開設餐廳，並沒有實際參與
    餐廳經營，伊不知道告訴人的貨送來時以何人名義簽收，並
    沒有詐欺犯行等語。而被告己○○辯稱：伊是「唐莊餐廳」
    的總經理，並非負責人，餐廳叫貨的事都是丁○○負責的，
    伊有打電話向鴻驊公司訂貨，該公司客戶基本資料及報表上
    的簽名是戊○○簽的，店內如果缺酒，何松衛、戊○○或丙○○○會向鴻驊公司叫貨，「唐莊餐廳」確實有向鴻驊公司
    訂貨，但是唐莊餐廳在九十二年五月三十日結束營業，伊有
    打電話給甲○○叫他來退貨，伊並沒有詐欺鴻驊公司的意思
    等語。
四、經查：
（一）證人乙○○於警詢、偵查中證稱：戊○○是在「唐莊餐廳
      」擔任服務生，實際負責人之綽號「阿洲」之男子，伊有
      與己○○通過電話，己○○也承認這筆貨款，伊是透過己○○認識「阿洲」的，因為「阿洲」本來要找伊合夥，所
      以伊知道「阿洲」是唐莊餐廳負責人等語（見九十二年度
      發查字第三三０號卷第二十頁背面、九十二年度偵字第二
      六０一號卷第二四、二五頁）。而證人丙○○○於偵查中
      結證稱：「唐莊餐廳」的老闆是綽號「阿洲」之男子，己○○是擔任「唐莊餐廳」的總經理，老闆「阿洲」有授權
      己○○，己○○可以決定店內一切事務，亦有權決定訂貨
      等語，結束營業時我們都在辦公室，我們有結清並發給員
      工薪水，伊結算後其餘的錢都交給「阿洲」等語（見九十
      二年度偵字第二六０一號卷第五一至五四頁）。另證人戊○○於偵查中證稱：「唐莊餐廳」之股東為己○○及「阿
      洲」，己○○是總經理，「阿洲」是老闆且為董事，「阿
      洲」每天都有來公司，伊盤點之後，會將盤點結果給己○○看，再由老闆決定還要叫多少貨、己○○是現場負責人
      ，但店的負責人是「阿洲」等語（見九十二年度偵字第二
      六０一號卷第十、三六、五二、六二頁，九十三年度偵字
      第一五九四號卷第七頁）；並於本院審理中結證稱：到唐
      莊餐廳工作時由老闆「阿洲」面試，「阿洲」是丁○○，
      餐廳的收入是會計把帳列出後，由渠與何松衛收錢，再把
      錢交給會計，會計收錢後應該交給老闆「阿洲」，老闆每
      天都會過來一次，應該是向會計拿錢，渠等叫己○○總經
      理，店裡的現場由他負責，渠等每天的工作內容都是己○○交代的，如果貨不夠，己○○也會處理，老闆「阿洲」
      決定結束營業，下午老闆把渠、己○○、會計、阿姨及另
      一服務生集合，說店要收起來了，要把薪水算一算，「阿
      洲」並當場把薪水交給渠，當天渠領了一萬七千元，其他
      人也是當場領薪水，都是「阿洲」當場發的，渠有聽到老
      闆「阿洲」跟己○○說要記得通知人家來退貨，渠領了錢
      就走了，所以不知道己○○有沒有通知人家退貨等語（見
      本院九十三年十二月九日審理筆錄）。互核以上三位證人
      證詞，可知綽號「阿洲」之人為「唐莊餐廳」負責人，而
      被告己○○為現場負責之經理人。又參諸被告己○○於偵
      查中指認被告丁○○即為綽號「阿洲」之人（見九十二年
      度偵字第二六０一號卷第六二頁），並於本院審理中與被
      告丁○○同庭陳述指稱被告丁○○即為綽號「阿洲」之人
      ，而被告丁○○於本院審理中坦稱：伊之綽號有「老張」
      、「小張」、「阿洲」、「阿秋」等（均台語）（見本院
      九十三年十一月十六日審理筆錄），堪信被告丁○○即為
      證人戊○○、乙○○及丙○○○所指之綽號「阿洲」之人
      。是被告丁○○為「唐莊餐廳」之負責人，而被告己○○
      則為「唐莊餐廳」總經理一節，應可認定，合先敘明。
（二）「唐莊餐廳」於九十二年五月五日、六日、七日、八日、
      九日、十六日、二十日、二十三日向鴻驊公司訂購酒類飲
      料等商品，但嗣後並未付款等情，固據告訴代理人庚○○
      於警詢、偵查及本院審理中均指訴綦詳，並有鴻驊公司應
      收帳款明細表二紙、訂購單影本四紙、宜蘭縣政府營利事
      業登記證及證人戊○○填寫之客戶基本資料及報價表影本
      各一紙附卷可稽。然證人甲○○於本院審理中結證稱：第
      一次接洽時，是己○○跟渠接觸，當時只有訪價，後來送
      貨過去簽客戶資料時，才提到結帳方式，所以結帳方式是
      戊○○跟我談的，九十二年五月二十二日公司會計打電話
      給渠說「唐莊餐廳」要退貨，渠就前往「唐莊餐廳」由己○○在現場處理清點，九十二年五月三十日只有退貨，沒
      有進貨等語（見本院九十三年十一月十六日審理筆錄），
      參諸鴻驊公司應收帳款明細表中九十二年五月三十日所記
      載之貨品數量前均有「－」之記號，而九十二年五月三十
      日之訂貨單亦載明係「唐莊退回」等字樣（見九十二年度
      發查字第三三０號卷第四、六頁），顯見九十二年五月三
      十日證人甲○○係因被告己○○之要求前往「唐莊餐廳」
      辦理退貨，公訴意旨認被告己○○及丁○○於結束營業前
      之九十二年五月三十日向鴻驊公司叫貨高達二萬五千九百
      七十元云云，應有誤會。則被告己○○於九十二年五月間
      決定結束「唐莊餐廳」之營業後，請求鴻驊公司派人前往
      辦理退貨，雖因退貨後仍未能完全補足價款，而積欠鴻驊
      公司剩餘貨品款項，然應僅為一般民事債務履行之問題，
      亦難據此即認被告己○○、丁○○有何施用詐術之行為。
      又證人甲○○於本院審理中訊問其為何於九十二年五月九
      日送貨後於結帳日未能收取貨款，仍於同年月間繼續送貨
      ，證人甲○○結證稱：因為該餐廳推說上面的人還沒有交
      代下來，渠有過去看，餐廳的生意還蠻好的，每次看都有
      三、四桌的客人，所以才繼續送貨等語（見本院九十三年
      十一月十六日審理筆錄），足證鴻驊公司於「唐莊餐廳」
      未付款後仍繼續送貨，係因其實地觀察該處營運狀況良好
      ，鴻驊公司應未陷於錯誤。又鴻驊公司客戶基本資料及報
      價表係由證人戊○○代表「唐莊公司」填寫，此據證人戊○○自承在卷。雖其上結帳方式經塗改為「十五天結月票
      」，此有該公司客戶基本資料及報價表一紙附卷足參，而
      證人甲○○於本院審理中亦結證稱：渠有跟「唐莊餐廳」
      表示要十五天月結，但是因為電腦原本設計月底結帳，所
      以是渠在戊○○面前當場塗改的，更改之後戊○○有看過
      並同意等語（見本院九十三年十一月十六日審理筆錄）。
      然證人戊○○於本院審理中訊問其是否在鴻驊公司客戶基
      本資料及報價表上填寫十五天月結之註記時結證稱：沒有
      ，當時渠只有寫名字、自己的手機、公司的送貨地址，當
      時結帳欄位是空白的，身分證及備註欄的
      寫的等語等語（見本院九十三年十二月九日審理筆錄），
      可知證人戊○○並未同意該十五天月結之註記，「唐莊餐
      廳」與鴻驊公司間之貨款仍應係以貨到次月結帳方式計算
      ，則本件「唐莊餐廳」自九十二年五月五日、六日、七日
      、八日、九日、十六日、二十日、二十三日向鴻驊公司訂
      購酒類飲料等商品期間尚未達一個月，「唐莊餐廳」倘非
      因退貨而解除契約，應尚未有付款義務，不足認被告己○○、丁○○利用鴻驊公司「貨到次月結帳」之交易習慣而
      施以詐術甚明。是被告己○○、丁○○二人所辯並非無據
      ，亦堪信本件純係被告二人以通常交易模式向鴻驊公司訂
      貨後未付款之民事糾葛，宜循民事途徑解決。綜上所述，
      本院認公訴意旨所指被告己○○、丁○○涉犯詐欺犯行所
      憑之事證仍存有合理之懷疑，而未達於確信為真之程度，
      自難以詐欺罪相繩。此外，復查無其他積極證據足認被告
      己○○、丁○○涉有詐欺犯行，揆諸前開法條及判例意旨
      ，
      本件既不能證明被告二人犯罪，爰依法為被告二人均無罪
      之諭知。
據上論斷，應依刑事訴訟法第三百零一條第一項前段，判決如主
文。
中　　華　　民　　國　　93　　年　　12　　月　　30　　日
                          臺灣宜蘭地方法院刑事第四庭
                              審判長法  官  林  惠  玲
                                    法  官  辜  漢  忠
                                    法  官  郭  顏  毓
本正本證明與原本無異。
如不服本判決，應於送達後十日內，向本院提出上訴狀（應附繕
本）。
                                    書記官  莊  淑  茹
中　　華　　民　　國　　93　　年　　12　　月　　31　　日
